臺灣高等法院臺中分院民事判決　93年度重上字第96號
上　訴　人　彰化商業銀行股份有限公司
法定代理人　乙○○
訴訟代理人　丙○○
被 上訴 人　戊○○
　　　　　　甲○○
　　　　　　丁○○
共　　　同
訴訟代理人　張國楨律師
上列當事人間請求撤銷不動產贈與事件，上訴人對於中華民國
93年9月2日台灣南投地方法院93年重訴字第3號第一審判決提起
上訴，本院於94年7月26日言詞辯論終結，判決如下：
    主  文
原判決廢棄。
被上訴人戊○○與被上訴人甲○○間於民國88年6月18日，就南
投市○○段82-1及83地號土地，權利範圍全部所為之贈與行為，
民國88年7月1日辦理所有權移轉登記行為，應予撤銷。
被上訴人甲○○應將第二項之不動產於民國88年7月1日向南投縣
南投地政事務所以夫妻贈與為登記原因所為之所有權移轉登記予
以塗銷，並回復登記被上訴人戊○○所有。
被上訴人戊○○與被上訴人藍裕仁間於民國88年6月21日，就南
投市○○段1490建號房屋，權利範圍全部所為贈與行為，民國88
年7月7日辦理所有權移轉登記行為，應予撤銷。
被上訴人藍裕仁應將第四項之不動產於民國88年7月7日向南投縣
南投地政事務所以買賣為登記原因所為之所有權移轉登記予以塗
銷，並回復登記被上訴人戊○○所有。
第一、二審訴訟費用由被上訴人負擔。
    事實及理由
一、按不變更訴訟標的，而補充或更正事實上或法律上之陳述者
    ，非為訴之變更或追加，民事訴訟法第二百五十六條定有明
    文。查上訴人前後不同聲明，其區別僅在闡述所欲撤銷之行
    為包括債權行為及物權行為，並將塗銷所有權移轉登記，改
    為回復為被上訴人戊○○所有，訴訟標的尚無不同，依上開
    說明，並無訴之變更或追加，合先敘明。
二、上訴人起訴主張：被上訴人戊○○於民國85年8月27日，為
    訴外人財德彩藝股份有限公司（下稱財德公司）連帶保證人
    ，向上訴人借款新台幣（以下同）6,810,000元，詎財德公
    司利息僅繳至89年1月28日（於原審爭點整理時稱自88年6月
    28 日起即陸續未還款繳息），戊○○為逃避連帶保證債務
    ，竟於88年6月18日將所有南投市○○段82-1及83號土地（
    以下簡稱系爭土地）贈與其妻即被上訴人甲○○，於88年6
    月21日將所有南投市○○段一四九０建號建物（以下簡稱系
    爭建物），以買賣名義移轉予其子即被上訴人丁○○，並分
    別於88年7月1日、7日完成登記，依遺產及贈與稅法第五條
    第六款，二親等內親屬間財產買賣以贈與論之規定，及系爭
    建物公告現值總額為2,463,240元，丁○○卻以公證書所示
    買賣價格730,200元之低價購買等情，系爭建物買賣行為應
    以贈與論，且該等移轉行為對上訴人債權有損害，上訴人於
    92年7月9日知悉上情，於93年2月4日提起本件訴訟，未逾一
    年除斥期間，為此依民法第二百四十四條第一項規定，請求
    撤銷被上訴人間就系爭土地、建物所為之贈與、買賣行為，
    並回復被上訴人戊○○之所有權。原審為上訴人敗訴之判決
    ，上訴人不服上訴，上訴聲明：求為判決：
    (一)、先位聲明：
    (1)原判決廢棄。
    (2)被上訴人戊○○與被上訴人甲○○間於民國88年6月18 日
      ，就南投市○○段82-1及83地號土地，權利範圍全部所為
      之贈與行為，民國88年7月1日辦理所有權移轉登記行為，
      應予撤銷。
    (3)被上訴人甲○○應將第二項之不動產於民國88年7月1日向
      南投縣南投地政事務所以夫妻贈與為登記原因所為之所有
      權移轉登記予以塗銷，並回復登記被上訴人戊○○所有。
    (4)被上訴人戊○○與被上訴人藍裕仁間於民國88年6月21 日
      ，就南投市○○段1490建號房屋，權利範圍全部所為贈與
      行為，民國88年7月7日辦理所有權移轉登記行為，應予撤
      銷。
    (5)被上訴人藍裕仁應將第四項之不動產於88年7月7日向南投
      縣南投地政事務所以買賣為登記原因所為之所有權移轉登
      記予以塗銷，並回復登記被上訴人戊○○所有。
    (二)、後位聲明：
    (1)原判決廢棄。
    (2)被上訴人戊○○與被上訴人甲○○間於民國88年6月18 日
      ，就南投市○○段82-1及83地號土地，權利範圍全部所為
      之贈與行為，民國88年7月1日辦理所有權移轉登記行為，
      應予撤銷。
    (3)被上訴人甲○○應將第二項之不動產於民國88年7月1日向
      南投縣南投地政事務所以夫妻贈與為登記原因所為之所有
      權移轉登記予以塗銷，並回復登記被上訴人戊○○所有。
    (4)被上訴人戊○○與被上訴人藍裕仁間於民國88年6月21 日
      ，就南投市○○段1490建號房屋，權利範圍全部所為買賣
      行為，民國88年7月7日辦理所有權移轉登記行為，應予撤
      銷。
    (5)被上訴人藍裕仁應將第四項之不動產於88年7月7日向南投
      縣南投地政事務所以買賣為登記原因所為之所有權移轉登
      記予以塗銷，並回復登記被上訴人戊○○所有。
三、被上訴人則以：系爭土地及建物均係被上訴人丁○○向被上
    訴人戊○○購買，價金由丁○○向其三叔藍焜茂借款以清償
    戊○○債務方式給付，為求節稅，土地以甲○○名義登記，
    建物買賣契約書上價金低報，均非無償贈與行為；且上訴人
    未就其債權受損害之積極事實，負具體明確之舉證；其提起
    本件撤銷權之訴，也逾民法第二百四十五條之一年除斥期間
    等語置辯。
四、兩造不爭執的事實：
  (一)被上訴人戊○○於85年8月27日為財德公司連帶保證人，向
    上訴人借款6,810,000元。
  (二)財德公司自88年6月28日起陸續未還款繳息，積欠上訴人本
    金6,484,886元及利息暨違約金。
  (三)上訴人於89年8月10日取得財德公司及被上訴人戊○○支付
    命令。
  (四)被上訴人戊○○係財德公司董事。
  (五)被上訴人戊○○於88年6月18日將系爭土地贈與其妻被上訴
    人甲○○，於88年7月1日完成移轉登記，於88年6月21日將
    系爭建物以買賣之原因登記予其子被上訴人丁○○，並於88
    年7月7日完成移轉登記。
  (六)系爭土地及建物於92年8月29日經上訴人假處分。
  (七)被上訴人戊○○已無資力，無其它財產。
  (八)上訴人於92年9月間對財德公司聲請強制執行。
五、本件爭點：
  (一)被上訴人戊○○之行為是否有害及上訴人之債權？
  (二)系爭土地及建物之處分是為無償之贈與或有償之買賣行為？
  (三)本件是否已逾除斥期間？上訴人主張92年7月9日才知悉被上
    訴人過戶情事；被上訴人否認，並稱上訴人於伊過戶時即知
    情。
六、被上訴人戊○○之行為是否有害及上訴人之債權？
    依前述不爭之事項可知，本件被上訴人戊○○於85年8月27
    日為財德公司連帶保證人，向上訴人借款6,810,000元。財
    德公司自88年6月28日起陸續未還款繳息，積欠上訴人本金
    6,484,886元及利息暨違約金。依授信約定書第四條、第五
    條第一項規定，財德公司喪失期限利益，借款視為全部到期
    （見原審卷第8-12 頁），被上訴人戊○○為連帶保證人，
    依法應負連帶債務（見原審卷第7頁保證書影本），迨89年8
    月10日上訴人取得財德公司及被上訴人戊○○應連帶償還
    21,080,000元及其利息、違約金之支付命令（見原審卷第53
    頁支付命令影本）。被上訴人戊○○對上訴人自負上開數額
    之連帶保證債務。被上訴人戊○○既係財德公司董事，對於
    公司財務及經營情形知之甚稔，於主債務人財德公司未依約
    繳息，將陷於無資力償還，其須同負連帶清償之責任之際，
    於88年6月18日將系爭土地贈與其妻被上訴人甲○○，於88
    年7月1日完成移轉登記，於88年6月21日將系爭建物以買賣
    之原因移轉登記予其子被上訴人丁○○，並於88年7月7日完
    成移轉登記。被上訴人戊○○已無資力，無其它財產。則被
    上訴人戊○○對於系爭不動產之上開債權及物權行為，已使
    自陷於無資力，應屬有害及債權。
七、系爭不動產之處分是否為無償之贈與或有償之買賣行為？上
    訴人先位聲明係主張，被上訴人戊○○就系爭不動產均為無
    償行為，被上訴人則抗辯系爭土地及房屋之移轉，均為有償
    行為。按當事人主張有利於己之事實者，就其事實有舉證之
    責任。但法律別有規定，或依其情形顯失公平者，不在此限
    。又文書依其程式及意旨得認作公文書者，推定為真正。此
    民事訴訟法第277條、第355條定有明文。本件系爭土地係以
    贈與為原因登記予其妻被上訴人甲○○，系爭建物係以買賣
    為原因登記予其子被上訴人藍裕仁，此為兩造所不爭，並有
    土地及建物登記簿影本可稽（見原審卷第83-85頁），依土
    地及建物登記簿既分別登記為贈與及買賣，上訴人主張系爭
    不動產之處分均為無償行為，就系爭土地因己登記為贈與，
    此部分毋庸舉證，惟就系爭建物雖登記為買賣，主張實為無
    償行為應予舉證；被上訴人主張系爭不動產之處分均為有償
    行為，就系爭建物因登記為買賣，此部分無庸舉證，惟就系
    爭土地主張雖登記為贈與，實為有償之買賣，應予舉證。經
    查：
  (一)、系爭建物部分：上訴人主張系爭建物總公告現值為二百四
      十六萬三千二百四十元，惟依被上訴人戊○○所提公證書
      ，顯示其買賣價格僅730,200元，對價與客觀價值顯不相
      當，能認定債務人明知有損害於債權人之權利等語，雖上
      訴人並未能提出總公告現值為二百四十六萬三千二百四十
      元之依據，然以不動產交易常情而言，房屋課稅現值與顯
      然低於市價，而被上訴人於原審所提88年度系爭建物之房
      屋稅繳款書所載課稅現值為852,500元，已高於被上訴人
      公證書所載金額，則公證書所載買賣價金，更與市價相去
      甚遠，而顯不相當。且上訴人自承：「系爭房屋買賣公證
      書所附買賣契約上所載房屋價金730,200元，係參考房屋
      課稅現值七十餘萬元而隨意填載，以節省契稅。並非買賣
      價金僅730,200元。」等語（見原審卷第205、208頁被上
      訴人所提民事辯論意旨二狀及房屋稅繳款書），公證書所
      載金額既與實際買賣金額不符，則系爭房屋買賣公證書並
      不足為系爭房屋移轉之原因為買賣之證據。且公證書之價
      金與事實不符，如確係買賣，通常交易情形，應另訂有私
      契，惟被上訴人並未提出以實其說。被上訴人復未能陳明
      系爭房屋之買賣價金確實為多少，以及確實由被上訴人藍
      裕仁付款證明，詳如後述，顯違常情。是以上訴人主張系
      爭建物為無償行為，自堪信為真實。
  (二)、系爭土地部分：系爭土地移轉原因登記為贈與，被上訴人
      主張實為有償之買賣，自應由被上訴人就此舉證。被上訴
      人雖以：被上訴人戊○○於八十八年間，因經商失敗，負
      債金額逾一千餘萬元，無力清償，才與其子即被上訴人丁
      ○○商量，由被上訴人戊○○將系爭土地及其上房屋移轉
      登記予丁○○，丁○○則必須拿出現金清償全部債務，不
      足部分，亦由丁○○向親戚週轉清償，因為當時全部親戚
      只信任丁○○，不信任戊○○，而上述房屋係直接過戶予
      丁○○，土地部分則因須繳納增值稅一百多萬元，才用夫
      妻贈與方式移轉至被上訴人甲○○名下，事實上土地及房
      屋之移轉，均係有償行為，非無償行為云云，惟查：(1)被
      上訴人丁○○於九十三年四月六日原審開庭時，主張價款
      係向叔父借9,870,000元，由訴外人陳秀鳳多次以現金交
      付，此有原審卷第111頁筆錄可稽，並經本院當庭勘驗當
      時之錄音光碟屬實（見本院卷第165、166頁），惟於原審
      法院93年度重訴字第20號第三人異議之訴事件93年5月4日
      開庭時，陳秀鳳卻稱均以匯款方式支付該筆借款（見調閱
      之該案卷宗第91頁），兩者說詞顯然矛盾。(2)被上訴人丁
      ○○於原審提出被上訴人甲○○保證責任彰化縣員林信用
      合作社存款存摺影本，雖顯示陳秀鳳於88年12月間共計匯
      入2,300,000萬元，與上開借款數額不符，僅能認定被上
      訴人甲○○與陳秀鳳間有金錢往來，且該款項亦非匯入被
      上訴人藍裕仁之帳戶，由被上訴人藍裕仁以現金清償全部
      債務，與被上訴人前述主張：「丁○○則必須拿出現金清
      償全部債務，不足部分，亦由丁○○向親戚週轉清償，因
      為當時全部親戚只信任丁○○，不信任戊○○，而上述房
      屋係直接過戶予丁○○」等情不符，不足以證明陳秀鳳於
      88年12月間所匯入2,300,000元，與本件買賣有關，更無
      從認為該款項確實用以購買系爭土地之款項，且被上訴人
      丁○○稱只向其叔父借款9,870,000元，其餘價金7,570,0
      00萬元，其叔父究以何種方式支付？被上訴人藍裕仁又如
      何轉交被上訴人戊○○？被上訴人並未能提出支付之方法
      及憑證，亦無藍焜茂與被上訴人三人間會算資料，且所支
      付之價金，何者為土地部分價金、何者為房屋部分之價金
      ，亦無書立契約顯違常情，又9,870,000元既係丁○○向
      親戚即藍焜茂週轉清償，亦未見藍裕仁與藍焜茂間訂立借
      款契約，記載借款總額及利息計算，清償日期，有無擔保
      等項，且藍焜茂既借予多達9,870,000元為何系爭不動產
      未直接登記為出借人藍焜茂名義，或設定同額抵押權以為
      借款之擔保，亦有違常情。被上訴人於原審雖以：「系爭
      不動產依南投地政事務所民眾閱覽異動索引所載，被上訴
      人丁○○、甲○○於88年11月15日提供系爭房屋及土地為
      陳秀鳳設定3,000,000元抵押權，同年12月間藍焜茂以其
      妻陳秀鳳名義匯款共3,000,000元給被上訴人丁○○指定
      之甲○○之帳戶」云云，惟查匯款之數額與前述所提被上
      訴人甲○○保證責任彰化縣員林信用合作社存款存摺影本
      所示陳秀鳳於88年12月間共計匯入2,300,000萬元不符，
      又向親戚借款既多達9,870,000元為何僅設定3,000,000
      元抵押權，均與常理不符，尚不能以該抵押權之設定證明
      系爭不動產之買賣有關。是被上訴人主張系爭土地及建物
      有償之買賣行為顯與事實不符，難認可採。
八、本件上訴人之撤銷權是否已逾除斥期間而消滅：
    (一)按民法第二百四十四條撤銷權，自債權人知有撤銷原因時
      起，一年間不行使，或自行為時起，經過十年而消滅，民
      法第二百四十五條定有明文。又主張法律關係消滅者，就
      該法律關係消滅之事實負舉證責任。本件被上訴人主張上
      訴人有撤銷權，但已逾一年之除斥期間而消滅，自應由被
      上訴人對於上訴人究竟何時知有撤銷原因之撤銷權消滅事
      實負舉證責任。
    (二)被上訴人雖主張：(1)上訴人為專業金融機構，有專責辦理
      帳務之專業人員，一般社會民眾皆知債權能否獲得清償，
      非僅有無確定之執行名義，尚繫於債務人有無資力償還其
      債務，本件係「無擔保放款」，支付命令雖告確定，該債
      務金額甚鉅，且主債務人之財產不足清償，衡情上訴人於
      取得上開執行名義後，必定會調閱被上訴人戊○○系爭土
      地及房屋謄本，不可能遲至取得執行名義二年十個月後，
      始再清查債務人有無清償能力。(2)參照上訴人於原審九十
      三年三月三十一日提出之「民事爭點整理摘要狀」所附「
      證五」彰化地方法院民事執行處通知函及訴外人財德公司
      名下彰化縣員林鎮○○段二三七、二三八與二三九地號三
      筆不動產之「土地登記謄本」，其上列印時間為「民國91
      年02月19日」，該登記謄本除有記載訴外人財德公司於88
      年3月3日為合作金庫銀行股份有限公司（下稱合作金庫銀
      行）設定「最高限額抵押48,000,000元」之抵押權，並已
      有上海商業儲蓄銀行股份有公司（下稱上海儲蓄銀行）之
      假扣押查封登記。上訴人於支付命令確定（89年9月13日
      ），取得對債務人戊○○及訴外人財德公司之執行名義後
      ，確實陸續有就本件借款欲進行求償之準備動作，且於91
      年2月19日尚有請領訴外人即本件主債務人財德公司名下
      不動產之登記謄本，則上訴人至遲於91年2月19日亦已知
      悉訴外人財德公司已陷於無資力清償之高度可能狀態中，
      上訴人殊不可能對保證人即被上訴人戊○○之財產狀況完
      全未加查詢云云。惟為上訴人否認，上訴人主張其係在92
      年7月9日查閱土地及建物登記簿謄本才知悉被上訴人戊○
      ○將係爭不動產移轉予丁○○及甲○○之事實，並於九十
      三年二月四日提起本件訴訟，未逾一年之除斥期間等語。
      按民法第二百四十五條規定撤銷權之一年除斥期間，係自
      債權人知有撤銷原因時起算，所為係指「明知」而言，並
      非「可得而知」，如當事人就知之時間有爭執，依前所述
      應由被上訴人就債權人知悉在前之事實負舉證責任。上訴
      人所舉上訴人為專業金融機構，有專責辦理帳務之專業人
      員，本件係無擔保放款，財產不足清償，衡情上訴人於取
      得執行名義後，必定會調閱被上訴人戊○○系爭土地及房
      屋謄本云云，惟被上訴人並迄舉證上訴人於取得執行名義
      至92年7月9日前上訴人確曾調閱被上訴人戊○○系爭土地
      及建物登記簿謄本。又上訴人於原審所提出之「民事爭點
      整理摘要狀」所附「證五」財德公司名下三筆不動產之「
      土地登記謄本」，其上列印時間為民國91年02月19日，固
      可認為上訴人取得對債務人戊○○及訴外人財德公司之執
      行名義後，確實有就主債務人之財產予以調查，然因依土
      地謄本記載財德公司於88年3月3日業已為合作金庫銀行設
      定「最高限額抵押48,000,000元」之抵押權，並已有上海
      儲蓄銀行之假扣押查封登記，而無法即時進行求償，因人
      為之疏逕行擱置，未進而就保證人之財產予以清查求償
      ，亦屬可能。此據證人即上訴人職員李連國於原審證稱：
      「本件主債務人沒有用財產擔保，保證人我們會要求列財
      產清單，每年我們會徵信，就他財產狀況去調查，是否有
      設定抵押或過戶等（庭呈不動產調查表），九十二年七月
      間本件才改由我催收，我發現不動產有過戶，前手有無去
      查我不知道」等語（見原審卷第189頁），至證人雖稱：
      「不過我們公司只要逾期未繳款，就會交給催收辦理，這
      件以前是員林分行的人在辦理」等語，僅係就通常之情形
      予以陳述，並非就本件之事證陳述，尚不得據此認為確已
      依規定辦理。此外被上訴人並未提出具體事證證明上訴人
      何時「明知」，尚不得以上訴人之專業應會如何或可得而
      知之情境予以推測，認為被上訴人最遲應於91年02月19日
      前知悉云云，應無足採。依上訴人所提在92年7月9日所查
      閱土地及建物登記簿謄本才知悉被上訴人戊○○將係爭不
      動產移轉予丁○○及甲○○之事實，並於93年2月4日提起
      本件訴訟（見原審起訴狀），未逾一年之除斥期間，並有
      所提出土地及建物謄本可稽。被上訴人主張上訴人之撤銷
      權已逾除斥期間而消滅，自非可採。
九、綜上所述，上訴人主張為可採，被上訴人抗辯為無可取。從
    而，上訴人依民法第二百四十四條第一項規定，請求撤銷被
    上訴人間就系爭土地、建物所為之贈與行為，並回復被上訴
    人戊○○之所有權。為有理由，應予准許。原審為上訴人敗
    訴之判決，尚有未洽。上訴意旨指摘原判決不當，求予廢棄
    改判，為有理由。爰由本院予以廢棄改判如主文第二至五項
    所示。上訴人先位聲明既有理由，為勝訴之判決，就後位聲
    請部分即無庸審酌，併此敘明。
十、本件事證已臻明確，兩造其餘攻擊防禦方法均於判決結果不
    生影響，爰不一一贅述，附此敘明。
據上論結，本件上訴為有理由，依民事訴訟法第四百五十條、第
七十八條、第八十五條第一項前段，判決如主文。
中　　華　　民　　國　　94　　年　　8 　　月　　9 　　日
                    民事第四庭審判長法　官  黃斐君
                                    法　官  陳蘇宗
                                    法　官  張鑫城
以上正本係照原本作成。
如對本判決上訴，須於收受判決送達後二十日內向本院提出上訴
書狀，其未表明上訴理由者，應於提出上訴後二十日內向本院提
出上訴理由書 (須按他造人數附具繕本)。
上訴時應提出委任律師為訴訟代理人之委任狀。具有民事訴訟法
第四百六十六條之一第一項但書或第二項之情形為訴訟代理人者
，另應附具律師及格證書及釋明委任人與受任人有該條項所定關
係之釋明文書影本。
                                    書記官  陳文琴
中　　華　　民　　國　　94　　年　　8 　　月　　15　　日
                                        　　　　　　　Ｂ
